【裁判字號】    99,上易,8
【裁判日期】    990317
【裁判案由】    確認買賣關係不存在等
【裁判全文】
臺灣高等法院高雄分院民事判決           99年度上易字第8號
上  訴  人  丙○○
上  訴  人  丁○○
前列二人共同
訴訟代理人  甲○○
被上訴人    戊○○
訴訟代理人  乙○○
上列當事人間請求確認買賣關係不存在等事件，上訴人對於民國
98年11月30日臺灣屏東地方法院97年度訴字第427 號第一審判決
提起上訴，本院於99年3月10日言詞辯論終結，判決如下：
    主  文
上訴駁回。
第二審訴訟費用由上訴人負擔。
    事實及理由
一被上訴人起訴主張：坐落屏東縣枋寮鄉○○段708地號土地（
  下稱系爭土地）原為訴外人許吉雄、許吉源、上訴人之父甲○
  ○與被上訴人配偶乙○○兄弟所共有，嗣因法院合併其他共有
  土地判決分割，及許吉源、甲○○、乙○○於判決確定後協議
  分割結果，乃由許吉源取得應有部分4分之3，乙○○取得應有
  部分4分之1，且乙○○又於民國87年10月28日將系爭土地應有
  部分4分之1贈與被上訴人，已登記完畢。其後因許吉源以系爭
  土地應有部分，向銀行貸款無力償還而遭銀行查封拍賣，而甲
  ○○及上訴人居住之房屋坐落於系爭土地上，甲○○為能行使
  土地共有人優先購買權，乃向被上訴人商購系爭土地應有部分
  ，被上訴人乃於93年7 月14日將所有之系爭土地應有部分出售
  與上訴人即甲○○之長女丙○○，約定買賣價金為新臺幣（下
  同）562,555 元，並已完成移轉登記（下稱系爭契約），惟該
  土地之買賣價金丙○○迄今均未給付，經催討仍置之不理，被
  上訴人乃解除系爭土地買賣契約，並請求丙○○回復原狀返還
  系爭土地，詎丙○○竟於96年7 月30日與當時仍在就學而無資
  力之上訴人即其弟丁○○就系爭土地通謀虛偽訂立買賣契約，
  並於96年8月9日移轉登記，用以脫免丙○○歸還土地之責。上
  訴人間就系爭土地所為之買賣關係與物權行為，既均屬通謀虛
  偽之意思表示而無效，被上訴人自得依民法第242 條之規定，
  代位丙○○依民法第767 條之規定，訴請丁○○塗銷前開所有
  權移轉登記，並依民法第259條第1款規定請求丙○○移轉系爭
  土地之所有權登記與被上訴人。若丙○○不能返還系爭土地之
  所有權登記，則依民法第179 條或第259條第6款規定，其亦應
  償還目前該土地之價額573,170 元等語。求為判決：先位聲明
  (一)確認上訴人間就系爭土地所有權應有部分4分之1所為之買賣
  關係及物權行為，均不存在。(二)丁○○應將系爭土地於96年8
  月9日，以買賣為登記原因之所有權移轉登記塗銷。(三)丙○○
  應將系爭土地之應有部分4分之1所有權移轉登記與被上訴人。
  備位聲明：丙○○應給付被上訴人573,170元，及自起訴狀繕
  本送達之翌日起至清償日止，按週年利率5%計算之利息。（原
  審為被上訴人先位聲明全部勝訴之判決，經上訴人聲明不服）
  於本院聲明如主文所示。
二上訴人則以：將系爭土地登記在乙○○名下係法院判決分割及
  甲○○與乙○○間有借名契約所致，嗣因乙○○有其他債務，
  為免系爭土地遭拍賣，才改借名登記在被上訴人名下。其後甲
  ○○與被上訴人終止借名登記契約，惟甲○○亦有銀行債務，
  乃登記與女兒丙○○名下，嗣又過戶與兒子丁○○。借名登記
  係甲○○與其母親口頭協議成立，未告知乙○○，惟登記時乙
  ○○配合提供印鑑、印鑑證明等資料辦理等語置辯。於本院聲
  明：(一)原判決廢棄。(二)被上訴人在第一審之訴駁回。
三兩造所不爭執之事項：
(一)系爭土地原為訴外人許吉雄、許吉源、上訴人之父甲○○與被
  上訴人配偶乙○○兄弟所共有，嗣因法院合併其他共有土地判
  決分割，將系爭土地分割與許吉源、甲○○、乙○○以應有部
  分各3分之1保持共有，許吉源、甲○○、乙○○則於判決確定
  後，即87年9月21日協議分割結果，乃由許吉源取得應有部分4
  分之3，乙○○取得應有部分4分之1 ，已於87年10月23日完成
  登記，乙○○又於87年10月28日將系爭土地應有部分4分之1贈
  與被上訴人，已於87年11月19日登記完畢。
(二)被上訴人於93年10月21日以其於93年7 月14日將所有之系爭土
  地應有部分4分之1出售與上訴人丙○○，買賣價金為562,555
  元為由，向屏東縣枋寮地政事務所申請移轉登記，於93年10月
  22日完成登記。
(三)上訴人丙○○以其於96年7月30日將系爭土地應有部分4分之1
  及其餘5筆土地（合計824,365元）一併出售與其弟即上訴人丁
  ○○為由，向屏東縣枋寮地政事務所申請移轉登記，於93年8
  月9日完成登記。
(四)被上訴人與丙○○成立系爭契約及移轉系爭土地所有權登記後
  迄今，丙○○未曾給付任何價金與被上訴人，被上訴人曾於97
  年6 月18日以高雄地方法院郵局第1918號存證信函催告丙○○
  於3日給付價金，經丙○○於97年6月20日收受，嗣被上訴人於
  97年7 月16日以高雄地方法院郵局第2195號存證信函向丙○○
  為解除系爭契約之意思表示，經丙○○於97年7 月17日收受；
  另丁○○與丙○○於96年7月30日就系爭土地應有部分4分之1
  及其餘5筆土地以價金824,365元成立買賣契約後迄今，丁○○
  亦未曾給付任何價金與丙○○。
(五)乙○○與許吉源、甲○○以系爭土地應有部分4 分之3 ，向銀
  行貸款無力償還而遭銀行查封拍賣。
(六)甲○○及上訴人居住之房屋，即門牌號碼屏東縣枋寮鄉○○村
  ○○路209巷25號坐落於系爭土地上。
四協商整理兩造爭點如下：
(一)被上訴人與乙○○、許吉源、甲○○間就系爭土地應有部分4
  分之1是否有借名契約存在？
(二)被上訴人與丙○○是否就系爭土地應有部分4分之1成立系爭契
  約？若是，則丙○○未給付買賣價金，經被上訴人解除系爭契
  約，丙○○是否應負回復原狀之義務？
(三)上訴人間就系爭土地應有部分4分之1之所有權買賣契約及物權
  契約是否存在？若否，則被上訴人得否代位請求丁○○塗銷系
  爭土地於96年8月9日以買賣為原因所為之所有權移轉登記？
(四)被上訴人得否請求上訴人丙○○給付其573,170元及法定遲延
  利息？
五被上訴人與乙○○、許吉源、甲○○間就系爭土地應有部分4
  分之1是否有借名契約存在？
(一)按原告對於自己主張之事實已盡證明之責後，被告對其主張，
  如抗辯其不實並提出反對之主張者，則被告對其反對之主張，
  亦應負證明之責，此為舉證責任分擔之原則；主張法律關係存
  在之當事人，須就該法律關係發生所須具備之特別要件，負舉
  證之責任，最高法院18年上字第2855號、48年台上字第887 號
  判例要旨足資參照。據此，上訴人主張被上訴人與乙○○、許
  吉源、甲○○間就系爭土地應有部分4分之1有借名契約存在，
  既經被上訴人所否認，則上訴人自應就此法律關係具備之特別
  要件負舉證之責任。
(二)經查：系爭土地原為許吉雄、許吉源、上訴人之父甲○○與被
  上訴人配偶乙○○兄弟因繼承父親許抄之遺產而共有，嗣因法
  院合併其他繼承之共有土地判決分割，乃將系爭土地分割與許
  吉源、甲○○、乙○○以應有部分各3分之1保持共有；許吉源
  、甲○○、乙○○則於判決確定後，即87年9 月21日協議分割
  由許吉源取得應有部分4分之3，乙○○取得應有部分4分之1，
  已於87年10月23日完成登記，乙○○又於87年10月28日將系爭
  土地應有部分4分之1贈與被上訴人，已於87年11月19日登記完
  畢一節，為兩造所不爭執（見本院卷第28頁），並有土地登記
  第二類謄本、屏東縣枋寮地政事務所98年2 月19日屏枋地一字
  第0980000932號函附辦理繼承、共有型態變更、判決共有物分
  割、共有物協議分割、贈與等案件登記資料等影本在卷可憑（
  見原審卷第133 頁至第283 頁），足認系爭土地係因許吉雄、
  許吉源、甲○○及乙○○等4 兄弟因繼承、法院判決分割及協
  議分割後，始由被上訴人配偶乙○○取得系爭土地之應有部分
  4 分之1 ，並贈與予被上訴人。
(三)次查：乙○○與許吉源、甲○○因繼承土地經法院判決分割而
  共有之土地，嗣於87年9 月21日間協議分割，而系爭土地未分
  割與甲○○，係因系爭土地有貸款，甲○○不願分割持有，故
  分配他筆土地，另乙○○有自他筆土地多分配，因而就系爭土
  地僅分割取得應有部分4分之1一節，業據證人乙○○於原審證
  述明確（見原審卷第402 頁暨反面），核與上訴人於原審自認
  ：法院合併其他共有土地判決分割，將系爭土地分割與許吉源
  、甲○○、乙○○以應有部分各3分之1保持共有，許吉源、甲
  ○○、乙○○則於判決確定後，即87年9 月21日協議分割結果
  ，由許吉源取得應有部分4分之3，乙○○取得應有部分4分之1
  ，而甲○○未取得系爭土地應有部分，係因分割得他筆土地，
  即交換土地之意等語相符（見原審卷第410 頁反面），足認許
  吉源、甲○○及乙○○於協議分割共有土地時，已計算彼此間
  應分配之土地差額，並以交換土地之方式處理完畢，而未留下
  任何未分割之土地，或因分割產生價差應另補償之債務問題，
  且甲○○對系爭土地亦無任何應有部分之所有權。是以被上訴
  人主張系爭土地應有部分4 分之1 為乙○○所有，復經所有權
  人乙○○贈與予其並完成登記，其已取得所有權，並非甲○○
  、許吉源或乙○○借名登記等語，自屬可採。
(四)至上訴人主張：其等全家始終居住在門牌號碼屏東縣枋寮鄉○
  ○村○○路209 巷25號，該房屋原是乙○○與許吉源、甲○○
  之母親所有（已經遺產分割協議給許吉源，嗣遭拍賣），甲○
  ○卻沒有分配到基地，而讓乙○○分得，是因甲○○當時還有
  債務，故與母親商量分割系爭土地給乙○○，但是將來還是要
  分配給甲○○，且系爭土地辦理贈與都是用乙○○留在甲○○
  處達10年之印鑑及所有權狀辦理，到現在乙○○都未要求返還
  印鑑及所有權狀，可以證明系爭土地確實是甲○○所有等語。
  惟查：系爭土地為乙○○與許吉源、甲○○因繼承父親許抄所
  有之遺產而來，且於77年11月13日發生繼承時，許抄與其配偶
  即為乙○○與許吉源、甲○○之母親許蔡好，早於73年2 月29
  日判決離婚而結束婚姻關係一節，有前述辦理繼承登記所附繼
  承系統表及戶籍謄本在卷可稽（見原審卷第136 頁、第158 頁
  至第163 頁），足認系爭土地之繼承人並未包括許蔡好，許蔡
  好對系爭土地乃無所有權，且乙○○於繼承當時已滿20歲，許
  蔡好亦非其法定代理人，自無權代理乙○○為遺產分割或處分
  。況且，上訴人自認其與許蔡好之約定，確為乙○○所不知（
  見本院卷第26頁、原審卷第24頁），而被上訴人復否認乙○○
  與甲○○間就系爭土地應有部分4 分之1 有任何借名契約關係
  存在，如此自無從僅以甲○○全家居住之建物坐落在系爭土地
  上，即認定甲○○始為系爭土地應有部分4 分之1 之所有人。
  再查：系爭土地之分割、贈與、買賣均係由乙○○委託甲○○
  辦理一節，亦據證人乙○○於原審證述明確（見原審卷第402
  頁反面至第403 頁），則乙○○之印鑑及所有權狀交付與自己
  之兄長保管以方便辦理，亦合乎常理。惟尚無從以甲○○長期
  保管乙○○之印鑑及所有權狀，即認定甲○○始為系爭土地應
  有部分4 分之1 之所有人，且與乙○○間有借名契約關係存在
  。是以上訴人上開主張，均不足採。
六被上訴人與丙○○是否就系爭土地應有部分4分之1成立系爭契
  約？若是，則丙○○未給付買賣價金，經被上訴人解除系爭契
  約，丙○○是否應負回復原狀之義務？
(一)按兩造就買賣之標的物已互相同意，至於價金，政府對公產有
  一定價額，則依民法第346條第1項，應屬依其情形可得而定，
  即視為定有價金，故縱認本件兩造就價金未具體約定，亦應認
  就價金已互相同意，依同法第345條第2項，本件買賣契約即為
  成立，最高法院55年台上字第1645號判例要旨可資佐參。次按
  不動產物權之移轉，應以書面為之，其移轉不動產物權書面未
  合法成立，固不能生移轉之效力。惟關於買賣不動產之債權契
  約，乃非要式行為，若雙方就其移轉之不動產及價金業已互相
  同意，則其買賣契約即為成立，最高法院57年台上字第1436號
  判例要旨亦可參照。亦即買賣雙方就買賣標的物已合致、價金
  可得而知以確定，則其買賣之債權契約即屬成立，且對不動產
  物權復已以書面約定移轉，自應認不動產買賣已合法成立及生
  效。
(二)經查：被上訴人與丙○○就系爭土地應有部分4分之1已完成書
  面之物權契約，而該價金係以公告現值計算一節，有兩造不爭
  執其真正之土地買賣所有權移轉契約書影本1 份在卷足稽（見
  原審卷第289 頁至290 頁），佐以證人乙○○證述當時與其配
  偶即被上訴人和甲○○商議價金時雖未明確約定，惟同意以公
  告現值計算，並依甲○○之指示移轉登記與丙○○等語（見原
  審卷第403 頁、本院卷第27頁），及甲○○對系爭土地已因協
  議分割而無任何應有部分，已如前述，足認被上訴人與甲○○
  就買賣標的物已意思合致，且其價金可得而知予以確定。另被
  上訴人於93年10月21日以其於93年7 月14日將所有之系爭土地
  應有部分4 分之1 出售與上訴人丙○○，買賣價金為562,555
  元為由，向屏東縣枋寮地政事務所申請移轉登記，於93年10月
  22 日 完成登記一節，亦為兩造所不爭執（見本院卷第28頁）
  ，並有屏東枋寮地政事務所93年10月21日收件枋登字第58990
  號買賣案件土地登記申書影本暨異動索引在卷可佐（見原審卷
  第28 4頁至第296 頁），亦足認被上訴人已以書面約定移轉所
  有權與甲○○所指定借名之丙○○。則揆諸上開說明，自應認
  被上訴人與丙○○就系爭土地應有部分4 分之1 已成立系爭契
  約。是以，上訴人否認被上訴人與甲○○指定借名之丙○○間
  有買賣契約存在，主張係甲○○終止與被上訴人間借名關係而
  為之所有權移轉登記等語，並不足採。
(三)又按當事人就標的物及其價金互相同意時，買賣契約即為成立
  ，縱當事人之一方遲延給付，亦應予以相當期限催告其履行，
  於期限內不履行時，始得解除其契約，最高法院20年上字第21
  號判例要旨可資參佐。易言之，買賣契約成立後，遲延給付之
  一方經受相當期限催告履行其債務後猶未於期限內履行時，他
  方自得解除其契約恢復原狀。
(四)經查：被上訴人與丙○○成立系爭契約及移轉系爭土地所有權
  登記後迄今，丙○○未曾給付任何價金與被上訴人，被上訴人
  曾於97年6 月18日以高雄地方法院郵局第1918號存證信函催告
  丙○○於3日給付價金，經丙○○於97年6月20日收受，嗣被上
  訴人於97年7 月16日以高雄地方法院郵局第2195號存證信函向
  丙○○為解除系爭契約之意思表示，經丙○○於97年7 月17日
  收受等情，為兩造所不爭執（見本院卷第28頁），並有97年6
  月18日高雄地方法院郵局第1918號、97年7 月16日高雄地方法
  院郵局第2195號存證信函暨回執在卷可憑（見原審卷第8 頁至
  第11頁）。足認甲○○於93年10月22日丙○○因登記而取得系
  爭土地應有部分所有權後，甲○○及丙○○確未曾給付約定價
  金562,555 元與被上訴人，且經被上訴人限期催告給付價金而
  於97年6 月20日收受該意思表示後，猶未於97年7 月16日履行
  其給付價金債務，致被上訴人於斯日為解除系爭契約之意思表
  示，並已於97年7 月17日到達丙○○。則揆諸上開說明，被上
  訴人主張已行使契約解除權，並請求丙○○回復原狀，即應將
  系爭土地應有部分4 分之1 移轉登記與被上訴人，自屬可採。
七上訴人間就系爭土地應有部分4分之1之所有權買賣契約及物權
  契約是否存在？若否，則被上訴人得否代位請求丁○○塗銷系
  爭土地於96年8月9日以買賣為原因所為之所有權移轉登記？
(一)按債務人怠於行使其權利時，債權人因保全債權，得以自己之
  名義，行使其權利，民法第242條前段定有明文。
(二)經查：上訴人於原審自認於被上訴人欲移轉系爭土地應有部分
  4分之1時，甲○○原欲登記與其子即上訴人丁○○，惟丁○○
  年紀尚幼，遂登記在丙○○名下，嗣因其以後可能會嫁人，故
  才又過戶至丁○○名下等語（見原審卷第24頁），佐以上訴人
  於本院不爭執丙○○於96年7月30日就系爭土地應有部分4分之
  1及其餘5筆土地以總價824,365 元成立買賣契約後迄今，丁○
  ○亦未給付任何價金與丙○○，而係甲○○給付些餘金錢補償
  等語（見本院卷第26頁），足認上訴人間就系爭土地應有部分
  4分之1之所有權買賣契約及物權契約，乃均屬通謀虛偽意思表
  示，致為無效而不存在。
(三)次查：被上訴人與丙○○間系爭契約業經被上訴人行使契約解
  除權，並請求丙○○回復原狀，應將系爭土地應有部分4分之1
  移轉登記與被上訴人一節，已如上述，亦即被上訴人乃為丙○
  ○之債權人。而因上訴人間就系爭土地應有部分4分之1之買賣
  關係及物權行為均不存在，亦經前述，則系爭土地應有部分4
  分之1之所有權現仍登記在丁○○之名下，將致丙○○無從履
  行其債務，亦屬丙○○怠於行使權利，則揆諸首揭法律規定，
  被上訴人主張依民法第242條之規定，代位丙○○依民法第767
  條之規定，請求丁○○將系爭土地應有部分4分之1於96年8月9
  日以買賣為原因所為之所有權移轉登記予以塗銷，自足採取。
八被上訴人得否請求上訴人丙○○給付其573,170 元及法定遲延
  利息？因被上訴人先位之聲明為有理由，本院自無庸再行審酌
  其備位之請求，併此敘明。
九綜上所述，被上訴人本於系爭契約之法律關係，請求確認上訴
  人間就系爭土地所有權應有部分4分之1所為之買賣關係及物權
  行為，均不存在；丁○○應將系爭土地於96年8月9日，以買賣
  為登記原因之所有權移轉登記塗銷；丙○○應將系爭土地之應
  有部分4分之1所有權移轉登記與被上訴人，為有理由，應予准
  許。是則原審為上開判決，於法並無違誤。上訴意旨指摘原判
  決不當，求予廢棄改判，為無理由，應予駁回其上訴。
十據上論結，本件上訴為無理由，依民事訴訟法第449條第1項、
  第78條、第85條第1項前段，判決如主文。
中    華    民    國    99    年    3     月    17    日
                            民事第四庭
                                審判長法官  蔡文貴
                                法      官  黃科瑜
                                法      官  謝靜雯
以上正本證明與原本無異。
本件不得上訴。
中    華    民    國    99    年    3     月    17    日
                                書  記  官  楊茱宜

司法院資訊處製作；財團法人民間司法改革基金會備份。
